臺北高等行政法院判決　　　　　　　　　　　　　　　　　　九十年度訴字第五號
　　　　　　　　　　　　　　　.
　　原　　　告　甲○○
　　被　　　告　勞工保險局
　　代　表　人　廖碧英總經理.
　　訴訟代理人　乙○○
　　　　　　　　丙○○
右當事人間因勞保事件，原告不服行政院勞工委員會中華民國八十九年十一月七日台
八十九勞訴字第○○五六四八一號訴願決定，提起行政訴訟。本院判決如左：
　　主  文
原告之訴駁回。
訴訟費用由原告負擔。
　　事  實
一、事實概要：
    緣原告甲○○以離職退保後罹塵肺症，於民國（以下同）八十八年三月十五日檢
    送台灣省立台北醫院八十八年一月十九日開具之殘廢診斷書、塵肺症診斷書及Ｘ
    光片，申請殘廢給付，案經被告八十八年七月十四日依「勞工保險塵肺症障害等
    級肺功能損失程度審定標準」附註之具體審核標準審查結果，認符合勞工保險條
    例第五十三條附表二即勞工保險殘廢給付標準表第五十二項第十二等級，乃按該
    等級加給百分之五十核發一五○日職業病殘廢給付計新台幣（以下同）七萬九千
    二百元。原告不服，主張被告應發給第四十六項第三等級之職業病殘廢給付，因
    向勞工保險監理委員會申請審議，遭該會八十八年十一月二十五日保監審字第
    三九九三號審定書駁回，原告不服，提起訴願，經行政院勞工委員會於八十九年
    十一月七日以台八十九勞訴字第○○五六四八一號訴願決定駁回，原告仍未甘服
    ，遂向本院提起行政訴訟。
二、兩造聲明：
　(一)原告聲明求為判決：原告未於言詞辯論期日到場，據其起訴狀陳稱：
    訴願決定及原處分均撤銷。
　(二)被告聲明求為判決：
    原告之訴駁回，訴訟費用由原告負擔。
三、兩造之爭點：
    被告就塵肺症案件聘請專科醫師提供專業意見，未經勞工保險條例第五十六條複
    檢程序，有無不當？
　(一)原告主張之理由：
    1.原告於四十五年起至六十六年止於礦坑內從事挖進工，致使罹患塵肺症第三症
      度職業病及諸多後遺症，長年病症纏身，難以工作謀生。於行政院衛生署慢性
      病防治局治療多年，因心臟病急診住院至加護病房、腦神經衰弱及尿失禁開刀
      住院等皆因罹患塵肺症所致，至今仍繼續追蹤治療中，應屬「胸腹部臟器機能
      遺存顯著障害，終身不能從事工作者。」發給第三等級之殘廢給付。
    2.原告投保一、二十年，經聞投保十年以上離職者，就可申請退保給付，當時礦
      坑承辦者是否因疏忽或故意所致，另若要申請退保給付所需之資料，不知如何
      申請。
    3.關於罹患塵肺症，是否可得另行複檢，或請派員面訪以瞭解實情。政府常言照
      顧勞工生活，但因不符法令限制，而使罹患職業病之殘廢勞工無法獲得適當之
      照顧，原告投保二十餘年勞保，卻於罹患職業病後僅能領取微少之給付，自有
      欠公允，請判決如原告訴之聲明云云。
　(二)被告主張之理由：
    1.程序部分：
      按「投保單位、被保險人、受益人或全民健康保險醫事服務機構（以下均稱申
      請人）對勞工保險局（以下簡稱勞保局）左列事項之核定發生爭議時，得依本
      辦法規定申請審議．．．四、有關保險給付事項。五、有關職業傷病事項。六
      、有關殘廢等級事項。．．．」「申請人依前條規定申請審議時，應於接到勞
      保局核定通知文件之翌日起六十日內，填具勞工保險爭議審議申請書（以下簡
      稱審議申請書）一式兩份，並檢附有關證件向勞工保險監理委員會（以下簡稱
      監理會）申請審議，逾期申請者，不予受理。郵遞申請以原寄郵局郵戳為憑．
      ．．」為勞工保險爭議事項審議辦法第二條及第三條第一項所明定。本件原告
      申請殘廢給付，經被告核給一五○日職業病殘廢給付，原告於八十八年七月二
      十二日兌領，惟其不服核定，遲至同年九月一日始向勞工保險監理委員會申請
      審議，已逾前開法定期限，合先敘明。
    2.依勞工保險條例第五十四條規定：「被保險人因職業傷害或罹患職業病，經治
      療終止後，如身體遺存障害適合殘廢給付標準表規定之項目，並經保險人自設
      或特約醫院診斷為永久殘廢者，依同表規定之殘廢等級及給付標準，增給百分
      之五十，一次請領殘廢補償費。」又依勞工保險殘廢給付標準表之胸腹部臟器
      障害系列附註二規定，胸腹部臟器障害等級之審定：胸腹部臟器機能遺存障害
      ，須將症狀綜合衡量，永久喪失勞動能力與影響其日常生活活動或社會生活活
      動之狀況及需他人扶助之情形，比照精神、神經障害等級審定基本原則，綜合
      審定其等級。附註四規定「塵肺症」障害等級之審定：塵肺症障害亦應按照前
      述「胸腹部臟器障害」等級審定之原則，審定其等級。其中「胸腹部臟器機能
      遺存顯著障害，終身祗能從事輕便工作者」係屬第四十七障害項目第七殘廢等
      級，給付四四○日，「胸腹部臟器遺存障害者」係屬第五十二障害項目第十二
      殘廢等級，給付一○○日。附註六規定：「胸腹部臟器遺存障害者」係指胸腹
      部遺存機能障害，致工作上確有明顯之阻害而由醫學上可予證明者。另依「勞
      工保險塵肺症審定準則」二、塵肺症症度區分基準，塵肺症症度被審定為第二
      症度以上者，為勞工保險職業病，同準則三規定，勞工保險塵肺症之檢定，依
      左列各項檢查之施行審定之：(一)Ｘ光攝影檢查。（全胸部直接或特殊攝影者）
      (二)粉塵作業經歷調查。(三)胸部臨床檢查。(四)結核精密檢查．．．(五)心肺功能檢
      查．．．(六)其他檢查．．．。復依行政院勞工委員會八十八年五月七日台八八
      勞保二字第○二○五○五號函補充、增列勞工保險殘廢給付項目，附表二「勞
      工保險塵肺症障害等級肺功能損失程度審定標準」附註規定：「塵肺症診斷第
      二症度以上者，塵肺症肺功能損失程度依下列標準審定：符合 FVC：六十─七
      十九％、FEV1：六十─七十九％、 FEV1/ FVC：六十─七十四％、DLCO：六十
      ─七十九％、VO2MAX：二○─二五ML/KG、MIN，按勞工保險殘廢給付標準第五
      十二障害項目胸腹部臟器遺存障害者，給付第十二殘廢等級。．．．」。
    3.本件原告以其離職退保後罹患塵肺症申請職業病殘廢給付，並檢送台灣省立台
      北醫院八十八年一月十九日開具之殘廢診斷書、塵肺症診斷書及其胸部Ｘ光片
      為證，據被告專業醫師審查，原告所患為第三症度塵肺症（誤載為第二症度）
      ，經綜合審定屬前揭殘廢給付標準表之第五十二項第十二等級，被告爰依該項
      規定並加給百分之五十共計發給一五○日職業病殘廢給付，揆諸首揭規定並無
      不合，原告不服，申請爭議審議並提出訴願均遭駁回在案。
    4.被告就被保險人之殘廢程度之核定並不受殘廢診斷書記載之拘束：
      原告所送之殘廢診斷書雖記載病人僅能從事輕便工作，惟殘廢診斷書所載之殘
      廢程度，原為出具醫師之判斷意見，按被告就被保險人之殘廢程度，原即得於
      職權範圍內依法認定事實，不受其他主觀判斷意見之拘束，此由勞工保險條例
      第二十八條、第五十六條及同條例施行細則第六十一條規定即明，復查行政法
      院對與不確定法律概念相當之事項，就行政機關在處理過程中委請專家審查之
      案件，通常皆予尊重，是系爭塵肺症案件亦宜參照前開實務見解為之。
    5.至原告另主張複檢一節，依據勞工保險條例第五十六條規定，保險人於審核保
      險給付認為有複檢必要時，得另行指定醫院或醫師複檢，惟醫理上塵肺症在短
      期內並不致有急遽之變化，是如所送資料已足以據為核定之基礎，即尚無複檢
      之必要，通常於被保險人Ｘ光片顯示之型別與肺功能測試結果未合或有疑義者
      ，始有複檢之必要，又縱經複檢，其複檢後之肺功能指數較複檢前不同或為重
      者，仍以取被保險人最大用力及其檢查結果最好的一次之塵肺症診斷書或肺功
      能檢查報告，為評定給付等級依據（因檢查結果較差者應係被保險人未用最大
      力量呼氣等非病情惡化之因素所致），是被保險人之權益並不致因未送複檢而
      受影響，且勞工保險條例第五十六條所規定「必要時」之要件性質上為不確定
      法律概念，依前開行政法院之實務見解，被告就個案有無複檢必要之判斷自亦
      應受尊重。
    6.綜上，原告所訴各點均無理由，請判決如被告答辯之聲明等語。
　　理  由
一、本件原告經合法通知，無正當理由未於言詞辯論期日到場，查無民事訴訟法第三
    百八十六條所列各款情事，爰依行政訴訟法第二百十八條準用民事訴訟法第三百
    八十五條之規定，准被告聲請，由其一造辯論而為判決，又本件起訴後，被告代
    表人原為郭芳煜，九十年九月十日變更為廖碧英，並已具狀聲明承受訴訟，合先
    敘明。
二、按「被保險人因職業傷害或罹患職業病，經治療終止後，如身體遺存障害，適合
    殘廢給付標準表規定之項目，並經保險人自設或特約醫院診斷為永久殘廢者，依
    同表規定之殘廢等級及給付標準，增給百分之五十，一次請領殘廢補償費。被保
    險人領取職業傷病給付期滿，尚未痊癒，如身體遺存障害，適合殘廢給付標準表
    規定之項目，並經保險人自設或特約醫院診斷為永不能復原者，得比照前項規定
    辦理。」勞工保險條例第五十四條定有明文。又依勞工保險殘廢給付標準表胸腹
    部臟器障害系列附註二規定，胸腹部臟器障害等級之審定：胸腹部臟器機能遺存
    障害，須將症狀綜合衡量，永久喪失勞動能力與影響其日常生活活動或社會生活
    活動之狀況及需他人扶助之情形，比照精神、神經障害等級審定基本原則，綜合
    審定其等級。附註四規定，「塵肺症」障害等級之審定：塵肺症障害亦應按照前
    述「胸腹部臟器障害」等級審定之原則，審定其等級。其中「胸腹部臟器機能遺
    存顯著障害，終身祇能從事輕便工作者。」係屬第四十七障害項目第七殘廢等級
    ，給付標準四四○日。「胸腹部臟器遺存障害者」係屬第五十二障害項目第十二
    殘廢等級，給付標準一○○日。附註六規定：「胸腹部臟器遺存障害者」係指胸
    腹部遺存機能障害，致工作上確有明顯之阻害而由醫學上可予證明者，如膀就括
    約肌變化所致之尿失禁或肛門括約肌不全（因斷裂等）所致之大便失禁者，適用
    第五十二項第十二級．．．。再依同條例第三十四條附表即勞工保險職業病種類
    表中第八類第一項之職業病名稱為塵肺症，該表之備註一、勞工保險塵肺症審定
    準則，另以表定之。二、粉塵作業範圍及塵肺症合併症之範圍，由中央主管機關
    訂之。另依勞工保險塵肺症審定準則規定：「一、．．．二、塵肺症症度區分基
    準：（從事粉塵作業之被保險人，依其塵肺檢定檢查之結果，依左表所列區分為
    第一症度至第四症度，依此區分，被審定為第二症度以上者，為勞工保險職業病
    ）。．．．三、勞工保險塵肺症之檢定，依左列各項檢查之施行審定之：(一)Ｘ光
    攝影檢查（全胸部直接或特殊攝影者）。(二)粉塵作業經歷調查。(三)胸部臨床檢查
    。(四)結核精密檢查．．．(五)心肺功能檢查．．．(六)其他檢查．．．。」復依行政
    院勞工委員會八十七年十一月五日台八十七勞保三字第○五○二○七號函所檢送
    勞保被保險人離職退保後經診斷確定罹有職業病者請領職業災害保險給付作業處
    理原則規定：「(一)給付對象：勞保被保險人因保險期間罹患疾病，於離職退保後
    經診斷確定為職業病者。(二)給付項目：職業災害保險殘廢給付。(三)職業病給付之
    種類：勞工保險職業病種類表所列及本會核定增列之職業病。．．．(五)殘廢給付
    之核給：1.原無領取殘廢給付之離職退保後始診斷確定罹有職業病之原勞保被保
    險人，依勞工保險條例相關規定核給。．．．」復依行政院勞工委員會八十八年
    五月七日台八十八勞保二字第○二○五○五號函補充、增列勞工保險殘廢給付項
    目，附表二「勞工保險塵肺症障害等級肺功能損失程度審定標準」附註規定，塵
    肺症診斷第二症度以上者，塵肺症功能損失程度依下列標準審定，符合 FVC：六
    十─七十九％、FEV1：六十─七十九％、FEV1/ FVC：六十─七十四％、 DLCO：
    六十─七十九％、VO2MAX：二○─二五ML/KG.MIN， 按勞工保險殘廢給付標準第
    五十二項「胸腹部臟器遺存障害者。」發給第十二等級給付；符合 FVC：五十一
    ─五十九％、FEV1：四十一─五十九％、FEV1/FVC：五十一─五十九％、 DLCO：
    四十一─五十九％、VO2MAX：十五─二○ML/KG.MIN， 按勞工保險殘廢給付標準
    表第四十七項「胸腹部臟器機能遺存顯著障害，終身祇能從事輕便工作者，發給
    第七級給付；符合 FVC：四十一─五十％、FEV1：三十一─四十％、FEV1/FVC：
    四十一─五十％、DLCO：三十一─四十％，按勞工保險殘廢給付標準表第四十六
    項「胸腹部臟器機能遺存顯著障害，終身不能從事工作者。」發給第三等級給付
    。．．．註： 1.FEV1：第一秒分時肺活量。2.FVC：用力肺活量。3.DLCO：氣體
    交換，肺瀰散功能。4.VO2MAX：最高耗氧量。5.上開標準參考美國醫學會、美國
    胸腔醫學會肺部障害分類及我國內政部殘障鑑定手冊。6.塵肺症必需Ｘ光確認為
    第二症度以上者，可依肺功能標準確實描述臨床症狀並註明符合殘廢給付之等級
    。
三、本件原告於離職退保後以罹患塵肺症向被告申請職業病殘廢給付，據台灣省立台
    北醫院八十八年一月十九日開具之殘廢診斷書及塵肺症診斷書載略以：「塵肺症
    第四症度，病人兩側肺部纖維化，僅能從事輕便工作」，有該診斷書等影本附原
    處分卷可稽。案經被告依「勞工保險塵肺症障害等級肺功能損失程度審定標準」
    附註之具體審核標準審查結果，認符合首揭標準表第五十二項第十二等級，乃按
    該等級加給百分之五十核發一五○日職業病殘廢給付計七萬九千二百元。原告不
    服，主張被告應發給第四十六項第三等級職業病殘廢給付，向勞工保險監理委員
    會申請審議，遭該會八十八年十一月二十五日保監審字第三九九三號審定書駁
    回，遂向行政院勞工委員會提起訴願，亦遭八十九年十一月七日台八十九勞訴字
    第○○五六四八一號訴願決定駁回。茲就本件爭點敘述如下：
  (一)按勞工保險局組織條例於八十四年十一月八日經總統華總（一）義字第八七五五
    號令制定公布，其中第十一條第二項規定：「本局得視業務需要聘用兼任醫師十
    二人至二十人及財務專業人員五人至十人。」勞工保險職業病殘廢給付僅係針對
    該職業病所造成之身體障害為補償，是被保險人如有因其他非該職業病導致之身
    體障害，於審核時自當予以排除，塵肺症係職業病，其殘廢給付亦應依前開原則
    審查。塵肺症殘廢給付，須就被保險人所檢送之殘廢診斷書、塵肺症診斷書及胸
    部Ｘ光片綜合研判審查，前開資料之判讀涉及高度之醫學專業知識，被告之人員
    既非專業人士，如無借重專科醫師提供醫學專業知識，勢難行使審核之職權。查
    原告係離職退保後再請領殘廢給付，其請領時如依所檢送資料顯示有因身體機能
    自然退化或其他非塵肺症之病變導致之身體障害例如：肺結核、肺氣腫、肺炎、
    慢性支氣管炎、肺肋膜積水等，任何肺部感染所遺存之肺部病灶，皆有可能影響
    肺功能，自應排除上開原因所致之障害，僅就塵肺症部分為給付。查原告係十四
    年四月五日出生，於八十八年一月十九日開具診斷證明書時，已年近七十四歲，
    如未曾罹塵肺症，依常情本僅可從事輕便工作，不可能再入礦坑從事採煤、運煤
    等粗重工作，揆諸原告提出之台灣省立台北醫院勞工保險殘廢診斷書亦載「僅能
    從事輕便工作」，惟參諸該院「勞工保險塵肺症診斷書」所附之肺功能檢查報告
    ，其 FVC：六十六％、FEV1/FVC：七十五．三％，並不符合「勞工保險塵肺症障
    害等級肺功能損失程度審定標準」附註「符合 FVC：四十一─五十％、FEV1：三
    十一─四十％、FEV1/FVC：四十一─五十％、DLCO：三十一─四十％」，按勞工
    保險殘廢給付標準表第四十六項「胸腹部臟器機能遺存顯著障害，終身不能從事
    工作者」，發給第三級給付之標準。。被告依據原告提出之勞工保險殘廢診斷書
    、塵肺症診斷書及Ｘ光片，交由特約專業醫師提供意見，原告塵肺症第三症度，
    其 FVC：六十六％、FEV1/FVC：七十五．三％，再由被告憑以綜合判斷塵肺症對
    原告造成之障害程度，認符合首揭標準表第五十二項第十二等級，乃按該等級加
    給百分之五十核發一五○日職業病殘廢給付，應無不合。另據勞工保險監理委員
    會專業醫師審查亦認，原告塵肺症第三症度，其 FVC：六十六％、FEV1/FVC：七
    十五．三％。復依前開法令規定，塵肺症障害等級之審定，應依照「胸腹部臟器
    障害」等級審定原則而審定，並須依各種檢查方式檢定。惟症度之區分基準，只
    係塵肺症審定為職業病之基準，故規定被審定為第二症度以上者，始為勞工保險
    職業病，其殘廢給付之等級及標準，仍須依上開綜合審定原則並就肺功能損失程
    度之臨床症狀而審定。至殘廢診斷書所載之殘廢程度，原為出具醫師之個人判斷
    意見，被告就原告之殘廢程度，原即得於職權範圍內依法認定事實，不受其他主
    觀判斷意見之拘束，此由勞工保險條例第二十八條、第五十六條及同條例施行細
    則第六十一條規定即明，被告依法認定事實，並無何違法之處。
  (二)勞工保險條例第五十六條規定，保險人於審核保險給付認為有複檢必要時，得另
    行指定醫院或醫師複檢，惟醫理上塵肺症在短期內並不致有急遽之變化，是如所
    送資料已足以據為核定之基礎，即尚無複檢之必要；通常於被保險人Ｘ光片顯示
    之型別與肺功能測試結果未合或有疑義者，始有複檢之必要，縱經複檢，其複檢
    後之肺功能指數較複檢前不同或為重者，仍以取被保險人最大用力及其檢查結果
    最好的一次之塵肺症診斷書或肺功能檢查報告，為評定給付等級依據（因檢查結
    果較差者應係被保險人未用最大力量呼氣等非病情惡化之因素所致），是被保險
    人之權益並不致因未送複檢而受影響。又勞工保險條例第五十六條所規定「必要
    時」之要件性質上為不確定法律概念，被告就個案是否有複檢之必要，仍應依個
    案認定之，非謂被告所認之等級與診斷證明書所載不符，一律須送複檢。本件原
    告診斷時年近七十四歲，本即不宜進入礦坑內從事採煤、運煤等粗重工作，前已
    述及，其可從事輕便工作，應係年齡使然，難認與罹患塵肺症有相當因果關係。
    被告未依勞工保險條例第五十六條規定予以複檢，並無不合。
四、另原告訴稱其投保一、二十年，並未申請退保給付（應係老年給付之誤），不知
    如何申請云云，查原告若係具備請領勞保老年給付之資格，自可檢具應備書件另
    行向被告申請。至被告所稱原告申請殘廢給付，經被告核給一五○日職業病殘廢
    給付，若不服核定，應於接到被告核定通知文件之翌日起六十日內，向勞工保險
    監理委員會申請審議，逾期申請者，不予受理。經查原告於八十八年七月二十二
    日兌領，至同年九月一日向勞工保險監理委員會申請審議，並未逾越前開法定期
    限，是被告所稱，顯係誤解。
五、綜上所述，原處分並無不合，審議審定、訴願決定遞予維持，亦無不當，均應予
    維持。原告徒執前詞，訴請撤銷，為無理由，應予駁回。
據上論結，本件原告之訴為無理由，爰依行政訴訟法第二百十八條、民事訴訟法第三
百八十五條、行政訴訟法第九十八條第三項前段，判決如主文。
中　　華　　民　　國　　九十一　　　年　　　五　　　　月　　  十四　　　日
                 臺 北 高 等 行 政 法 院   第 七 庭
                                審 判 長 法  官　鄭小康
                                         法  官  黃秋鴻
                                         法  官  林金本
右為正本係照原本作成。
如不服本判決，應於送達後二十日內，向本院提出上訴狀並表明上訴理由，如於本判
決宣示後送達前提起上訴者，應於判決送達後二十日內補提上訴理由書（須按他造人
數附繕本）。
中　　華　　民　　國　　　九十一　　年　　　五　　　　月　　　十五　　　日
                                         書記官  簡信滇
